---
title: "Lloguers i renda per barris"
author: "Marc Bosch Matas"
date: "2022-12-23"
categories: [OpenStreetMap, OpenData, Dades Obertes, R]
execute:
  warning: false
  error: false
  message: false
format:
  html: 
    code-fold: true
    code-summary: "Codi R"
---

Fa no massa dies, el diari Nació Digital publicava una [notícia amb les noves dades de lloguers als municipis de Catalunya i els barris de Barcelona](https://www.naciodigital.cat/noticia/250583/lloguer-municipis-barris-barcelona-encarit-euros-any) amb el creixement desmesurat que ha tingut en els darrers mesos. Amb això, m'han agafat ganes de mirar-ho amb una mica més de perspectiva, en concret: **quina evolució han tingut als barris de Barcelona els darrers anys? Quin impacte tenen els lloguers com a percentatge de la renda mitjana del barri?** Vegem-ho amb les dades que publica l'Agència de l'Habitatge de Catalunya.


```{r}
#| output: false
#| label: libraries and data
library(tidyverse)
library(readxl)
library(ggthemes)
library(patchwork)
path <- "/home/marc/Documents/trimestral_bcn_lloguer.xlsx"
lloguer_2022 <- read_xlsx(path = path,
                          sheet = "2022",
                          range = "B22:E94",
                          na = "nd",
                          col_names = c("barri", "2022/01/01","2022/04/01",
                                        "2022/07/01"))
lloguer_2021 <- read_xlsx(path = path,
                          sheet = "2021",
                          range = "B22:F94",
                          na = c("nd","0"),
                          col_names = c("barri", "2021/01/01",
                                        "2021/04/01", "2021/07/01", 
                                        "2021/10/01"))

lloguer_2020 <- read_xlsx(path = path,
                          sheet = "2020",
                          range = "B22:F94",
                          na = c("nd","0"),
                          col_names = c("barri", "2020/01/01",
                                        "2020/04/01", "2020/07/01", 
                                        "2020/10/01"))
lloguer_2019 <- read_xlsx(path = path,
                          sheet = "2019",
                          range = "B22:F94",
                          na = c("nd","0", ""),
                          col_names = c("barri", "2019/01/01",
                                        "2019/04/01", "2019/07/01", 
                                        "2019/10/01"))
lloguer_2018 <- read_xlsx(path = path,
                          sheet = "2018",
                          range = "B22:F94",
                          na = c("nd","0", ""),
                          col_names = c("barri", "2018/01/01",
                                        "2018/04/01", "2018/07/01", 
                                        "2018/10/01"))
lloguer_2017 <- read_xlsx(path = path,
                          sheet = "2017",
                          range = "B22:F94",
                          na = c("nd","0", ""),
                          col_names = c("barri", "2017/01/01",
                                        "2017/04/01", "2017/07/01", 
                                        "2017/10/01"))

lloguer_2016 <- read_xlsx(path = path,
                          sheet = "2016",
                          range = "B22:F94",
                          na = c("nd","0", "", "n.d."),
                          col_names = c("barri", "2016/01/01",
                                        "2016/04/01", "2016/07/01", 
                                        "2016/10/01"))
lloguer_2015 <- read_xlsx(path = path,
                          sheet = "2015",
                          range = "B21:F93",
                          na = c("nd","0", "", "n.d."),
                          col_names = c("barri", "2015/01/01",
                                        "2015/04/01", "2015/07/01", 
                                        "2015/10/01"))
lloguer_2014 <- read_xlsx(path = path,
                          sheet = "2014",
                          range = "B21:F93",
                          na = c("nd","0", "", "n.d."),
                          col_names = c("barri", "2014/01/01",
                                        "2014/04/01", "2014/07/01", 
                                        "2014/10/01"))

renda_barris <- read_csv("https://opendata-ajuntament.barcelona.cat/data/dataset/c9b9b5e5-b02f-4b47-892b-79acf0191802/resource/0d9df8cf-8b95-43c3-b07d-14e11f2ebdaf/download/2019_renda_neta_mitjana_per_llar.csv")
```



Primer de tot, com s'ha comportat el lloguer mitjà a cada barri des del principi de 2014 fins a finals de setembre de 2022?

```{r}
#| label: sparklines lloguer
#| fig-cap: "Evolució del lloguer per barris 2014-2022. S'han eliminat els barris amb  valors perduts."
#| fig-height: 15
lloguer_total <- lloguer_2014 |>  
  left_join(lloguer_2015, by = "barri") |> 
  left_join(lloguer_2016, by = "barri") |> 
  left_join(lloguer_2017, by = "barri") |> 
  left_join(lloguer_2018, by = "barri") |> 
  left_join(lloguer_2019, by = "barri") |> 
  left_join(lloguer_2020, by = "barri") |> 
  left_join(lloguer_2021, by = "barri") |> 
  left_join(lloguer_2022, by = "barri")
lloguer_total$count_na <- rowSums(is.na(lloguer_total))

difs <- lloguer_total |>
  filter(count_na == 0) |> 
  rowwise() |> 
  mutate(dif = `2022/01/01`-`2014/01/01`) |> 
  select(barri, dif)
# eliminate sections w too many na

lloguer_total_long <- lloguer_total |>  
  filter(count_na == 0) |> 
  select(-count_na) |> 
  pivot_longer(-barri, names_to = "trimestre", values_to = "lloguer") |> 
  mutate(trimestre = as.Date(trimestre)) |> 
  left_join(difs, by = "barri") |> 
  mutate(barri = factor(barri),
         barri = fct_reorder(barri,dif))

begs <- lloguer_total_long |> 
  group_by(barri) |> 
  filter(trimestre == "2014/01/01")

ends <- lloguer_total_long |> 
  group_by(barri) |> 
  filter(trimestre == "2022/07/01")

ggplot(lloguer_total_long, aes(x = trimestre, y = lloguer)) + 
  geom_line() + 
  geom_point(data = begs,
             colour = modthemes::dubois_green) + 
  geom_point(data = ends,
             colour = modthemes::dubois_red) + 
  geom_text(data = begs, mapping = aes(label = round(lloguer,0)), 
            nudge_x = -300, size = 3.5) + 
  geom_text(data = ends, mapping = aes(label = round(lloguer,0)), 
            nudge_x = 300, size = 3.5) + 
    scale_y_continuous(expand = c(1, 0)) +
  facet_grid(barri ~ ., scales = "free_y") +
  ggthemes::theme_tufte(base_family = "Montserrat") + 
  theme(axis.title=element_blank(), 
        axis.text.y = element_blank(),
        strip.text.y = element_text(angle = 0), # etiquetes horitzontals
        text = element_text(family = "Montserrat"),
        axis.ticks.y = element_blank()) 
```


Veiem que no hi ha cap barri que es salvi de pujades importants, tot i que no tots ho han fet al mateix ritme. Vegem-ho ara en relació de la renda mitjana per llar de cada barri: quin percentatge de la renda mitjana suposa el lloguer mitjà? I quin percentatge suposa l'increment en euros del lloguer entre el tercer trimestre de 2021 i la mateixa data de 2022?


```{r}
#| label: rents and income
#| fig-cap: "Lloguer mitjà per barri al tercer trimestre de 2022 en relació a la renda mitjana del barri. La renda del barri es calcula com la mitjana entre les rendes de cada secció censal i correspon al darrer valor disponible al portal de dades de l'Ajuntament de Barcelona (2019)"
#| fig-height: 15

renda_barris_group <- renda_barris |> 
  mutate(Nom_Barri = case_when(Nom_Barri == "el Gòtic" ~ "el Barri Gòtic",
                               Nom_Barri == "el Poble Sec" ~ "el Poble Sec - AEI Parc Montjuïc",
                               Nom_Barri == "la Marina del Prat Vermell" ~ "la Marina del Prat Vermell - AEI Zona Franca",
                               Nom_Barri == "el Putget i Farró" ~ "el Putxet i el Farró",
                               Nom_Barri == "Vila de Gràcia" ~ "la Vila de Gràcia",
                               Nom_Barri == "Camp de l'Arpa del Clot" ~ "el Camp de l'Arpa del Clot",
                               TRUE ~ Nom_Barri)) |> 
  group_by(Nom_Barri) |> 
  summarise(renda = mean(Import_Euros, na.rm = TRUE))
lloguer_2221 <- lloguer_total |> 
  select(barri, "2022/07/01", "2021/07/01") |> 
  rowwise() |> 
  mutate(dif = `2022/07/01`-`2021/07/01`) |> 
  select(-`2021/07/01`) |> 
  left_join(renda_barris_group, by = c("barri" = "Nom_Barri")) |> 
  mutate("lloguer" = `2022/07/01`/renda,
         "creixement" = dif/renda) |> 
  select(barri, lloguer, creixement) |> 
  filter(!is.na(creixement))


ggplot(lloguer_2221, aes(y = reorder(barri, lloguer), x = lloguer)) + 
  geom_bar(stat = "identity",
           fill = "white",
           colour = "black") + 
  geom_text(aes(label = round(lloguer,2)), nudge_y = 0.02) + 
  ggthemes::theme_tufte(base_family = "Montserrat") + 
  theme(axis.title = element_blank(),
        text = element_text(family = "Montserrat"))

```


```{r}
#| label: rent growth by income
#| fig-cap: "Increment del lloguer mitjà per barri entre el tercer trimestre de 2021 i la mateixa data de 2022 en relació a la renda mitjana del barri. La renda del barri es calcula com la mitjana entre les rendes de cada secció censal i correspon al darrer valor disponible al portal de dades de l'Ajuntament de Barcelona (2019)"
#| fig-height: 15


ggplot(lloguer_2221, aes(y = reorder(barri, creixement), x = creixement)) + 
  geom_bar(stat = "identity",
           fill = "white",
           colour = "black") + 
    geom_text(aes(label = round(creixement,4)), nudge_y = 0.002) +
  ggthemes::theme_tufte(base_family = "Montserrat") + 
  theme(axis.title = element_blank())

```

Cap sorpresa. El lloguer suposa un percentatge més elevat de la renda per llar a Ciutat Vella (pressió turística), algunes zones del POblenou, Sants-Montjuic, Gràcia i Eixample.
Pel que fa a l'increment del lloguer, no veiem un patró clar, malgrat que els increments han estat menors respecte a la renda per llar en zones de rendes baixes (amb excepcions com Pedralbes) i a les zones on suposen increments més elevats, veiem llocs tant diferents com Sant Martí de Provençals, la Bordeta o Vallvidrera, el Tibidabo i Les Planes.